【裁判字號】    89,上訴,1718
【裁判日期】    900430
【裁判案由】    偽造文書等
【裁判全文】
臺灣高等法院刑事判決                          八十九年度上訴字第一七一八號
    上  訴  人    臺灣板橋地方法院檢察署檢察官
    被      告    丙○○
右上訴人因被告偽造文書等案件，不服臺灣板橋地方法院八十八年度訴字第三二三號
，中華民國八十九年四月七日第一審判決（起訴案號：臺灣板橋地方法院檢察署八十
七年度偵字第一二七八二號）提起上訴，本院判決如左：
    主  文
上訴駁回。
    理  由
一、本案經本院審理結果，認第一審判決以被告丙○○既無冒用他人名義填寫標單標
    取會款，即不構成行使偽造私文書罪；且告訴人甲○○明知被告因簽賭六合彩而
    積欠大筆賭債，仍同意其標取會款，並先自被告標得之會款中扣抵賭債，顯告訴
    人已能預見被告嗣後可能因經濟發生困難致無力繼續繳納會款，被告於標取會款
    之際，既未施用詐術，告訴人及其他會員亦無陷於錯誤而交付會款之情事，被告
    自亦不構成詐欺取財罪，爰就被告被訴行使偽造私文書及除被害人乙○○外之詐
欺取財部分，均為被告無罪之諭知（公訴人認被告涉犯上開二罪，有方法結果之
    牽連關係）。至公訴意旨以被告對被害人乙○○涉犯刑法第三百三十九條第一項
    之詐欺取財罪嫌及同條第二項之詐欺得利罪嫌部分，則因未經被害人乙○○或其
    他有告訴權人提出告訴，爰另諭知公訴不受理之判決。經核並無不當，應予維持
    ，並引用第一審判決書（如附件）記載之證據及理由。
二、檢察官上訴意旨以：原審核對被告提出之六合彩對帳單三紙（如原審判決書附件
    二），雖其上所載「劉」及「款」之簡寫字跡，恰與原審判決書附件一所示告訴
    人當庭書寫之字跡及告訴補充狀之字跡相符，惟被告於偽造他人筆跡時，當係以
    他人之筆跡為仿照對象，該六合彩對帳單是否為被告所偽造，尚有待究明。原判
    決之認定事實違誤，應予撤銷，另為適當之判決云云。
三、按犯罪事實應依證據認定之，無證據不得推定其犯罪事實；又不能證明被告犯罪
    者，應諭知無罪之判決，刑事訴訟法第一百五十四條及第三百零一條第一項前段
    ，分別定有明文。而所謂認定犯罪事實之證據，係指足以認定被告確有犯罪行為
    之積極證據而言，該項證據自須適合於被告犯罪事實認定，始得採為斷罪資料，
    苟未能發現相當證據，或證據不足以證明，自不能以推測或擬制之方法，以為裁
    判基礎；又告訴人之告訴，係以使被告受刑事訴追為目的，是其陳述是否與事實
    相符，仍應調查其他證據以資審認（最高法院二十九年度上字第三一０五號、四
    十年度臺上字第八六號、五十二年度臺上字第一三００號判例意旨參照）。而刑
    法第三百三十九條詐欺取財罪及詐欺得利罪之成立，須行為人施用欺罔之詐術手
    段，使人陷於錯誤而將本人或第三人之物交付，或得財產上不法之利益或使第三
    人得之，為其成立要件，如行為人所使用之方法，不能認為詐術，亦不致使人陷
    於錯誤，即不構成該罪。
四、經查，被告所辯因向告訴人簽賭六合彩，積欠鉅額之賭金，告訴人遂囑伊標取所
    參加之互助會俾清償賭債，而伊所標得之會款均先經告訴人扣抵賭債，剩餘款項
    再存放告訴人處，備抵次期應繳納之會款等語，業據證人蔡一成及丁○○二人於
    本院調查時結證屬實，並有被告提出之六合彩簽單及對帳單多紙在卷可資佐證。
    而經原審將該六合彩簽單、對帳單與告訴人當庭所書寫之字跡，先後送請內政部
    警政署刑事警察局及法務部調查局鑑定，分別因送鑑之數字特徵不明顯，及阿拉
    伯數字筆劃過少，字跡褪色不清晰，無法確認筆跡特徵，且送鑑資料字跡係告訴
    人當庭所書寫，恐有做作失真之虞，不宜做為比對之唯一依據，尚需蒐集告訴人
    平日所寫與待鑑字跡類同之字跡多件，始能進行鑑定，此有內政部警政署刑事警
    察局八十九年二月二十一日刑鑑字第一九０九一號鑑驗通知書、法務部調查局八
    十八年十二月八日（八八）陸字第八八０九二二０六號及八十九年三月八日陸（
    二）字第八九０一六０五四號函各一紙附卷可稽。原審法院經多次諭知告訴人應
    提供平日所書寫之字跡，俾進行比對鑑定，告訴人均藉故推諉，已與常情不合；
    另原審法院經將告訴人於偵查中所提出之告訴補充狀二份及告訴人當庭書寫之字
    跡送請內政部警政署刑事警察局鑑定，結果二者之字跡相符（原審判決書附件一
    ：筆跡鑑驗說明），亦有上開內政部警政署刑事警察局鑑驗通知書一紙在卷可憑
    ，告訴人始坦承該二份告訴補充狀均係其所書寫（原審八十九年三月二十四日審
    判筆錄），足徵被告上開所辯，尚非無據，難遽為有罪之認定。此外，本院復查
    無其他積極證據足資證明被告有何行使偽造私文書、詐欺等犯行，揆諸前揭規定
    及判例意旨，自應為被告無罪之諭知。檢察官上訴意旨以該六合彩簽單及對帳單
    或係被告所偽造，原屬推測之詞，為無理由，應予駁回。
據上論斷，應依刑事訴訟法第三百七十三條、第三百六十八條，判決如主文。
本案經檢察官陳文禮到庭執行職務
中    華    民    國      九十    年      四      月          三十      日
                                臺灣高等法院刑事第六庭
                                    審判長法  官  陳  春  秋
                                          法  官  高  明  哲
                                          法  官  王  麗  莉
右正本證明與原本無異。
如不服本判決應於收受送達後十日內向本院提出上訴書狀，其未敘述上訴之理由者並
得於提起上訴後十日內向本院補提理由書（均須按他造當事人之人數附繕本）。
                                          書記官  胡      儀
中    華    民    國      九十    年      五      月        三        日


司法院資訊處製作；財團法人民間司法改革基金會備份。
